【裁判字號】    94,訴,1515
【裁判日期】    950720
【裁判案由】    返還借款
【裁判全文】
臺灣板橋地方法院民事判決              94年度訴字第1515號
原      告  乙○○○
訴訟代理人  姚念林律師
複  代理人  洪育仁律師
被      告  丁○○
訴訟代理人  錢裕國律師
複  代理人  王一翰律師
上列當事人間請求返還借款事件，經本院於民國95年6 月30日言
詞辯論終結，判決如下：
    主  文
被告應給付原告新台幣壹拾捌萬元，及自民國九十五年六月十六
日起至清償日止，按年利率百分之五計算之利息。
被告應自民國九十五年七月十五日起至民國一零二年八月十五日
止，於每月十五日各給付原告新臺幣壹萬元，及自各月十六日起
至清償日止，按年利率百分之五計算之利息。
原告其餘之訴駁回。
訴訟費用由被告負擔。
本判決第一項於原告以新台幣陸萬元供擔保後，得假執行，但被
告如以新台幣壹拾捌元為原告預供擔保，得免為假執行。第二項
於到期時，原告各以新臺幣參仟元供擔保後，得假執行，但被告
如各以新台幣壹萬元為原告預供擔保，得免為假執行。
原告其餘假執行之聲請駁回。
    事實及理由
一、本件原告起訴時，其訴之聲明原為「被告應給付原告新台幣
    （下同）104 萬元及自起訴狀繕本送達翌日起至清償日止按
    年利率百分之5 計算之利息」，此觀起訴狀之記載自明。嗣
    於民國95年6 月30日言詞辯論期日，將其訴之聲明變更為「
    (一)、先位聲明：被告應給付原告104 萬元及自95年5 月16日
    起至清償日止，按年息百分之5 計算之利息。(二)、備位聲明
    ：被告應給付原告18萬元，及自95年6 月16日起至清償日止
    ，按年息百分之5 計算之利息，暨自95年7 月15日起至102
    年8 月15日止，於每月15日給付原告1 萬元及自各月16日起
    至清償日止，按年利率百分之5 計算之利息。」，核其請求
    之基礎事實同一，且不甚妨礙被告之防禦及訴訟之終結，被
    告對此亦無異議而為本案之言詞辯論，揆諸民事訴訟法第
    255 條第1 項第2 款、第7 款、第2 項之規定，應予准許，
    合先說明。
二、原告起訴主張：
(一)、被告為原告之媳婦，自80年12月3 日與原告之子甲○○結婚
    後，因不會理財，於83年至84年間經營服飾業及於89年間投
    資股票，虧損累累，復申請6 、7 張信用卡，積欠卡債數十
    萬元，除將甲○○多年積蓄揮霍一空，且先後向原告借款23
    萬元（原積欠未還部分）、35萬元（91年5 月29日電匯30萬
    元及現金5 萬元）、50萬元（93年11月10日轉帳），其後償
    還原告4 萬元，目前尚積欠原告合計104 萬元，屢經原告催
    討，均未獲置理，爰依消費借貸契約之法律關係，請求被告
    返還借款，並為先位聲明：1.被告應給付原告104 萬元及自
    94年5 月16日起至清償日止按年息百分之5 計算之利息。2.
    願供擔保，請准宣告假執行。
(二)、如鈞院認被告所為「原告就被告積欠之借款債務，於94年農
    曆年間曾同意被告先還5 萬元，並自94年3 月15日起按月償
    還1 萬元」之抗辯為可採，則至本件言詞辯論終結之日即95
    年6 月30日止，被告已到期未還之借款金額為18萬元，就其
    餘未到期之借款，被告顯不會遵期給付，原告亦有提起將來
    給付之訴之必要，故同依消費借貸之法律關係，而為備位聲
    明：1.求為判決如主文第1 項、第2 項所示。2.願供擔保，
    請准宣告假執行。
三、被告抗辯：
(一)、被告並未向原告借款104 萬元，原告之主張並非事實，茲就
    原告所稱之各筆借款分述如下：
 1. 23萬元現金部分：被告並未積欠原告此筆借款，原告就此部
    分，未能舉證以實其說。
 2. 91年5 月29日電匯30萬元部分：原告確曾於91年5 月29日電
    匯30萬元，然該筆款項係電匯予其子甲○○，並非匯給被告
    ，原告向被告請求返還借款，殊無理由。
 3. 現金5 萬元部分－原告並未交付被告此筆款項，原告就此一
    部分之欠款亦未能證明。
 4. 93年11月10日轉帳50萬元部分：此筆款項確係由原告轉帳予
    被告，惟原告轉帳之緣由，係因甲○○亟需用錢，故於原告
    轉帳50萬元予被告後，被告即於同日轉帳328,470 元予甲○
    ○供其花用，因之，原告如欲請求此一部分，應向甲○○請
    求。至剩餘之171,530 元，亦因甲○○索求與家用而花費殆
    盡，是以原告如欲請求此部分之款項，亦應向甲○○一併主
    張。
 5. 本件兩造原為婆媳關係，然因原告之子甲○○沉溺於賭博，
    近年亦無固定工作，以致家用常有不足，原告方以金錢直接
    或間接資助甲○○以供其家庭開銷，期間或有透過被告轉交
    者，此係為何原告主張返還借款卻未能提出借據等直接證據
    之故，然今因被告與甲○○婚姻破裂，原告竟將當初資助陳
??國祥之金錢全數指為被告向其借貸，實令被告無所適從。
(二)、原告主張被告於93年11月10日轉帳328,470 元至甲○○帳戶
    ，係為清償被告貸款乙節並不實在
 1. 甲○○雖曾於89年1 月14日轉帳749,000 元至被告大華證券
    帳戶（世華聯合商業銀行00000000000 號帳戶），然該筆款
    項並非被告向甲○○借貸所得。蓋以被告與甲○○婚後，家
    中帳目均由被告加以管理，該筆款項存入該帳戶實係用以支
    付甲○○與被告股票投資及家用部份，並非全用以買賣股票
    。如被告與甲○○共同住所之房租、兩人幼女聘請保母之費
    用、幼稚園月費，大都由此帳戶領出支付，且在甲○○於89
    年1 月14日轉帳749,000 元至該帳戶以前，該筆帳戶內之金
    錢支出便係家用與投資股票參雜，甲○○當然亦知該筆帳戶
    之用途，為求盡到身為父親與丈夫之責任，方以自己之名義
    貸款並轉入該帳戶內。易言之，該筆帳戶內之支出不論是股
    票買賣或家用，甲○○均有共同使用、參與，非如原告所述
    純為被告一人買賣股票支用。
 2. 因之，上開貸款就外部關係觀之，係以甲○○名義所貸，就
    內部關係觀之，該筆款項實係支應甲○○與被告兩人共同之
    支出，又該筆貸款向來由被告加以還款繳息，今原告於93年
    11月10日轉帳50萬元予被告，其中328,470 元係用以繳清貸
    款，就外部關係言之，係償還甲○○之貸款，確與被告無涉
    ；就內部關係言之，該筆貸款金額被告與甲○○均有使用，
    而被告已陸續償還該筆貸款過半超過40萬元。故此328,470
    元是替甲○○償還其所應負責之部分，今原告卻依此向被告
    請求，實無理由。縱認該筆款項應由甲○○與被告共同負責
    ，原告亦應以甲○○與被告為共同被告，當事人方屬適格。
(三)、關於94年3月20日之情形：
    甲○○自92年5 月起即無固定工作及收入，且素嗜賭博，積
    債累累。被告唯恐其偏差行為易導致女兒錯誤模仿，且無法
    維持正常生活，故被告於94年3 月20日與甲○○洽談離婚之
    事，當日並未提及任何有關還錢情事，更未自承積欠原告債
    務。
(四)、退步言之，縱認原告對被告確享有借款債權，但依證人丙○
    ○之證詞，原告既已同意「先還5 萬元，再從94年3 月15日
    起按月償還1 萬元」之清償方式，自不得一次請求全部104
    萬元之借款。原告雖陳稱因被告未能如期給付，而主張一次
    求償，然兩造並無一期不履行視為全部到期之約定，原告此
    部分主張，自屬無據。
(五)、證人甲○○、丙○○均為原告之親生子女，甲○○先前甚且
    訴請與被告離婚，甲○○、丙○○之證詞，不無有偏頗原告
    、替其掩飾之可能。且甲○○之證詞言詞閃爍，所言前後矛
    盾，陳稱其至離婚時方知被告有向原告借貸之事，有違常情
    ，丙○○之證言亦屬避重就輕。
(六)、聲明：原告之訴駁回，如受不利判決，願供擔保請准宣告免
    為假執行。
四、本院得心證之理由
(一)、原告主張兩造為婆媳，被告與原告之子甲○○結婚後，陸續
    向原告借貸款項，先後向原告借款23萬元（原積欠未還部分
    ）、35萬元（91年5 月29日電匯30萬元及現金5 萬元）、50
    萬元（93年11月10日轉帳），其後償還原告4 萬元，目前尚
    積欠原告合計104 萬元等語，被告則否認兩造間有何借貸關
    係，並辯稱：縱認被告確積欠原告借款，兩造間亦有分期給
    付之約定，原告不得一次為全部之請求。因之，本件之爭點
    即在於：原告主張被告積欠其104 萬元之借款債務是否屬實
    ？被告抗辯兩造有分期給付之約定是否可採？茲析述如次。
(二)、原告主張被告積欠其104 萬元之借款債務應可採信
 1. 原告曾於91年5 月29日電匯30萬元至甲○○彰化銀行土城分
    行存款帳戶，於93年11月10日轉帳50萬元至被告彰化銀行土
    城分行帳戶之事實，業據原告提出存摺明細影本1 紙與轉帳
    明細影本2 紙為證（附於本院94年度家訴字第65號卷第16頁
    至第18頁），並有第一商業銀行七股分行94年11月29日(1)
    七股字第225 號函暨所附匯款申請書代收入傳票附卷可稽（
    附於本院94年度訴字第1515號卷第42頁、第43頁），被告對
    於上開二筆資金之流向亦不爭執，此部分自屬真正。
 2. 被告固否認上開二筆款項乃被告向原告所借貸，辯稱：上開
    30萬元部分乃原告電匯予其子甲○○，50萬元部分亦係因甲
    ○○亟需用錢，故原告轉帳50萬元予被告後，被告旋於同日
    轉帳328,470 元予甲○○供其花用等語。然原告主張甲○○
    之帳戶係由被告保管，上開二筆款項確屬被告向原告借貸而
    得，加上被告先前陸續借貸未還之23萬元及現金5 萬元，被
    告迄今尚積欠其104 萬元債務等情，業經證人丙○○到庭證
    述：23萬元是被告於好幾年前就向原告借錢，陸陸續續借的
    。後面借的兩筆是被告跟原告一起到銀行，分別借了30萬及
    50萬。另外原告跟伊說被告另外借了現金5 萬元。94年農曆
    年初四被告有以電話跟伊確認她還積欠原告一筆餘額23萬、
    一筆35萬、另一筆50萬元，所以總共是108 萬元。被告有答
    應先還原告5 萬元，並從94年3 月15日起按月償還1 萬元，
    但被告只還了原告3 萬元，另外被告在過年前有給原告1 萬
    元，將它扣除，所以才會變成104 萬元。後來3 月15日那天
    被告沒有匯錢，伊向被告催討，要被告與甲○○商量怎麼將
    這筆錢生出來，被告說如果要還錢就要離婚。後來被告也跟
    伊說願意先還20萬元，請伊父親上來，因此94年3 月20日當
    天我們去被告家，被告當時有承認債務總額是104 萬元，但
    被告當天準備20萬元是要談離婚，不是談還錢，被告還說有
    證據之債務只有50萬元等語（見本院94年度訴字第1515號卷
    第16頁、第17頁），證人甲○○亦到庭證稱：被告答應原告
    要還原告20萬元，因此請原告於94年3 月20日至伊家裡。被
    告當天有提起其曾向原告借款23萬元、30萬元、50萬元，加
    上現金5 萬元，又還了4 萬元，總共積欠原告104 萬元之債
    務，並說如要還錢，即要離婚。伊與被告平常之生活費用雙
    方均有支出，但由被告支配使用，因為伊將錢、存摺、提款
    卡、帳戶印章都交給被告保管，被告如何使用伊不知道，伊
    平常個人之生活費也是向被告拿取。原告雖於91年5 月29日
    匯款30萬元至伊彰化銀行土城分行帳戶，然該帳戶之存摺、
    印章均由被告保管，該筆30萬元亦由被告使用。又被告於93
    年11月4 日匯款328,470 元至伊中華商業銀行帳戶，該帳戶
    之存摺、印章當時亦由被告保管，且該筆款項係被告自己用
    來償還貸款所用等語（見本院94年度訴字第1515號卷第12頁
    至第15頁），經核與證人丙○○前開所述大致相符。
 3. 甲○○曾於89年1 月14日以其名義向中華商業銀行貸款75萬
    元，並於同日將其中749,000 元轉帳至被告世華聯合商業銀
    行帳號00000000000 號帳戶，其後該貸款本息均由被告支付
    ，又前開世華聯合商業銀行帳戶為被告投資股票所用之帳戶
    等事實，為兩造所不爭，且有中華商業銀行存款名細分戶帳
    、轉帳明細影本各1 紙、存摺封面與明細影本共3 紙在卷可
    參（附於本院94年度訴字第1515號卷第51頁、第52頁、第
    113 頁至第115 頁）。又原告於93年11月10日轉帳50萬元至
    被告帳戶後，被告即於同日將其中328,470 元匯至甲○○中
    華商業銀行帳戶，用以清償前開貸款之餘額327,785 元乙節
    ，復有卷附匯款回條聯、放款客戶還款繳息查詢單影本各1
    紙可佐（附於本院94年度訴字第1515號卷第27頁、第53頁、
    第54頁），足證被告辯稱其將上開328,470 元匯款至甲○○
    帳戶，乃由甲○○花用云云，應無可採；證人甲○○證稱該
    筆款項係被告用來償還先前以甲○○名義所申辦之貸款等語
    ，尚非子虛。
 4. 證人吳淑君於本院94年12月22日準備程序期日到庭具結證以
    ：伊係被告之同事。於94年3 月20日曾至被告三峽住處，因
    為被告說之前甲○○沒有工作很久了，她想要結束這段婚姻
    ，被告並向同事借了20萬元說要談離婚。伊與另一位同事黃
    玉如湊了20萬元，由伊帶到被告住處，當天主要是談離婚，
    並沒有論及被告有積欠原告債務之事，伊在94年3 月20日前
    ，亦未曾聽聞被告提及曾經積欠原告債務。後來當天商談之
    結果，由被告父親帶被告回娘家，甲○○也同意被告回娘家
    住。伊在當天晚上7 點左右去幫小孩拿書包，之後即未再返
    回甲○○三峽住處。伊帶去之20萬元，因為雙方沒有談成離
    婚，所以伊又帶回去還給同事等語（見本院94年度訴字第
    1515號卷第46頁、第47頁），是就被告於94年3 月20日當天
    ，有無承認其積欠原告104 萬元之債務，證人吳淑君之證述
    雖與甲○○、丙○○不符，然吳淑君陳稱其於當天晚上7 點
    即離開甲○○住處，其是否於兩造、甲○○等人洽談時全程
    在場，已非無疑；且參以吳淑君證稱被告於94年3 月20日前
    ，即先向吳淑君等同事洽借20萬元，此與丙○○證述被告答
    應先還20萬元，因此請原告及丙○○父親至甲○○三峽住處
    乙情尚屬相合。再者，如被告確未曾向原告借貸款項，其僅
    因甲○○無固定工作，素嗜賭博，單純欲結束與甲○○之婚
    姻，被告非僅未思向甲○○爭取離婚後之贍養費用，反先向
    同事籌借20萬元之款項談判離婚，實與常情有違，益徵被告
    辯稱未曾向原告借款云云，應無足取，證人丙○○證稱被告
    曾確認積欠原告104 萬元借款債務，較為可信。
 5. 被告又辯稱原告因其子甲○○沈溺賭博，致家用常有不足，
    原告方以金錢直接或間接資助甲○○，且被告自原告處取得
    之款項，甲○○均有共同使用，並用以支出家庭生活費用，
    原告應一併向甲○○請求返還等語。然依丙○○、甲○○前
    述證詞，被告係以其名義陸續向原告借款，借貸關係自存在
    於兩造間，且被告亦曾承認確積欠原告前述各筆債務，縱被
    告取得原告借貸之款項後，係將該等款項用於家庭生活費用
    或為甲○○花用，然此僅屬被告與甲○○間就共同生活費用
    如何分擔之問題，要難認甲○○即因此成為系爭借款契約之
    當事人，被告復未提出任何積極證據證明係甲○○與其共同
    向原告借款，被告辯稱原告應向甲○○一併主張返還借款云
    云，殊屬無據。
 6. 被告另聲請調查甲○○在87年至94年之報稅紀錄，欲證明甲
    ○○之工作狀況及收入情形（見本院94年度訴字第1515號卷
    第85頁），然甲○○於該段期間之收入多寡、工作狀況，要
    與被告有無向原告借款乙節無何直接關連，是原告此部分之
    聲請即無調查之必要，附此敘明。
 7. 承前，原告主張被告迄今尚積欠其104 萬元之借款債務，應
    足採信，被告抗辯其未曾向原告借貸款項等詞，則非可取。
(三)、被告抗辯兩造就系爭借款債務有分期給付之約定為有理由
 1. 被告向原告借款尚未清償完畢之事實，已如前述，惟就該等
    借款債務之清償方式，證人丙○○已證稱：94年農曆年初四
    被告有以電話跟伊確認還積欠原告一筆餘額23萬、一筆35萬
    、另一筆50萬元，所以總共是108 萬元。被告有答應先還原
    告5 萬元，並從94年3 月15日起按月償還1 萬元，原告也同
    意這樣之清償方式。但被告只還了原告3 萬元，另外被告在
    過年前有給原告1 萬元，將它扣除，所以才會變成104 萬元
    。後來3 月15日那天被告並未匯錢等情明確，足認丙○○與
    被告確已就系爭借款達成分期清償之協議，並獲原告同意，
    被告抗辯本件兩造就系爭借款債務有上述分期清償之約定，
    應堪採信。
 2. 原告就此雖主張丙○○與被告另有被告未依期償還，即喪失
    期限利益，債務視為全部到期之約定云云，並聲請證人丙○
    ○再次到庭證陳：當時被告說要先還5 萬元，每個月15日再
    還1 萬元，伊也同意，後來被告只有給伊3 萬元，到了15日
    亦未給付1 萬元。伊即打電話向被告催討款項，跟被告說若
    其未按期清償，伊無法跟伊父母交代，因此向被告索討全部
    之款項。伊先前跟被告約定分期付款之時，即有約定被告將
    來如果一期不履行，要全部清償等情（見本院94年度訴字第
    1515號卷第83頁），然丙○○首次至本院作證時，並未證述
    兩造間有何一期未清償即喪失期限利益之約定，原告亦係俟
    被告提出分期清償之抗辯後，方又主張兩造曾為上述喪失期
    限利益約定此有利於原告之事實，並聲請傳訊在庭旁聽之丙
    ○○予以證明，丙○○之證言是否為附和原告主張之詞，實
    值商榷。且觀諸丙○○第二次證述內容，其本僅證稱：兩造
    為分期償還之協議後，被告未遵期給付，故其打電話與被告
    ，要求被告全部清償等語，亦即係因被告未依期履行，嗣後
    丙○○方欲改為向被告催討全部款項。然於被告訴訟代理人
    詢問時，丙○○又改稱：其與被告約定分期付款之時，即已
    跟被告說如一期不履行，要全部清償等情，因之丙○○是否
    因偏頗原告而故為有利於原告之陳述，顯屬有疑，其所稱其
    與被告為分期付款協議時，即有前開喪失期限利益之約定云
    云，尚難逕予憑信。
 3. 承上，原告曾同意被告分期清償借款債務，亦即被告應於94
    年農曆年初四先還5 萬元，並自94年3 月15日起按月償還原
    告1 萬元，應可認定。又被告本積欠原告108 萬元，被告於
    94年過年前曾清償原告1 萬元，自上開分期清償之協議後，
    被告僅償還3 萬元，且自94年3 月15日起均未依期清償，故
    被告迄今尚積欠原告104 萬元之借款債務（計算式：108 萬
    －1 萬－3 萬＝104 萬）。又算至言詞辯論終結之日即95年
    6 月30日止，被告已到期之借款金額為18萬元【計算式：2
    萬元（94年農曆年初四被告應先還5 萬元，扣除已清償之3
    萬元，尚有2 萬元）＋16萬元（自94年3 月15日至95年6 月
    15日共16月，合計16萬元）＝18萬元】，又被告於94年農曆
    年後僅償還3 萬元，其後未再清償任何款項，實可預見被告
    就將來陸續到期之借款債務亦不會遵期履行，是依民事訴訟
    法第247 條規定，原告對於將來陸續借期之借款，確有預為
    請求之必要。
(四)、綜上所述，原告基於消費借貸契約之法律關係，先位請求被
    告一次給付原告104 萬元及自94年5 月16日起至清償日止按
    年息百分之5 計算之利息，為無理由，應予駁回；備位請求
    被告給付18萬元及自95年6 月16日起至清償日止，按年息百
    分之5 計算之利息，暨就未到期部分提起將來給付之訴，請
    求被告自95年7 月15日起至102 年8 月15日止，於每月15日
    給付原告1 萬元及自各月16日起至清償日止，按年利率百分
    之5 計算之利息，則屬有據，應予准許。又本件原告勝訴部
    分，兩造分別陳明願供擔保請准宣告假執行或免為假執行，
    核無不合，爰分別酌定相當之擔保金額，予以准許。至原告
    敗訴部分，假執行之聲請失其附麗，應併予駁回。
(五)、本案事證已臻明確，兩造其餘主張、陳述及所提之證據暨攻
    擊防禦方法，經本院審酌後，認與本案判斷結果無影響，爰
    不予一一論述。
五、結論：本件原告之訴一部為有理由，一部為無理由，依民事
    訴訟法第79條、第390 條第2 項、第392 條第2 項，判決如
    主文。
中    華    民    國    95    年    7     月    20    日
                  民事第三庭  審判長法  官  陳映如
                                    法?官  陳翠琪
                                    法?官  吳佳穎
以上正本係照原本作成
如對本判決上訴，須於判決送達後20日內向本院提出上訴狀
中    華    民    國    95    年    7     月    20    日
                            書記官  黃美雲


司法院資訊處製作；財團法人民間司法改革基金會備份。
